最高法院刑事判決　　　　　　　　　　　　　　　九十一年度台上字第二九六八號
　　上　訴　人　丙○○
　　　　　　　　乙○○
　　　　　　　　丁○○
　　右三人共同
　　選任辯護人　解家源律師
　　上　訴　人　甲○○
　　右　一　人
　　選任辯護人　紀鎮南律師
右上訴人等因常業重利案件，不服台灣高等法院中華民國九十年八月二日第二審更審
判決（八十九年度上更(一)字第一二三四號，起訴案號：台灣基隆地方法院檢察署八十
四年度偵字第三二三八、三二四五、三六五四號），提起上訴，本院判決如左：
    主  文
原判決撤銷，發回台灣高等法院。
　　理  由
本件原判決撤銷第一審關於上訴人丙○○、乙○○、丁○○、甲○○等部分之科刑判
決，改判論上訴人等以共同乘他人急迫，貸以金錢，而取得與原本顯不相當之重利為
常業罪，丙○○、乙○○各判處有期徒刑壹年；丁○○、甲○○各判處有期徒刑拾月
，固非無見。
惟查：(一)有罪之判決書事實欄為適用法令之依據，應將法院依職權認定與犯罪構成要
件有關之事項，詳記於事實欄，然後於理由內逐一說明其憑以認定之證據，使事實及
理由兩相一致，方為合法。原判決於事實欄二內記載：「甲○○……基於共同與高德
麟等五人經營地下錢莊為常業之犯意聯絡，甲○○先後於民國八十四年五月九日以錢
莊「金先生」之名義……」等情 (原判決第三頁倒數第五至三行 )，似認定上訴人甲
○○與高德麟、丙○○、乙○○、丁○○及黃建文等五人以共同經營地下錢莊為常業
，並互有犯意聯絡，乃原判決竟於理由二內載稱：「被告甲○○以幫助被告高德麟、
丙○○、乙○○、丁○○四人經營地下錢莊之犯意，而參與借款之貸放、利息之回收
之構成要件行為，亦應與被告高德麟、……論以刑法第三百四十五條常業重利罪之共
犯」等旨 (原判決第十一頁第六至七行 )，又認定上訴人甲○○主觀上僅以幫助被告
高德麟、丙○○、乙○○、丁○○等四人經營地下錢莊之犯意，且幫助之對象僅為高
德麟、丙○○、乙○○、丁○○等四人，致事實之認定與理由之說明兩不一致，有判
決理由矛盾之違誤。（二）刑法重利罪之成立，係以乘他人急迫、輕率或無經驗，貸
以金錢或其他物品，而取得與原本顯不相當之重利為構成要件。若借款人告貸時，並
無急迫、輕率、無經驗之情形，即與重利罪之要件有間，自難論貸與人以重利罪責。
原判決事實欄二內雖認定：上訴人甲○○基於共同與高德麟等五人經營地下錢莊之犯
意聯絡，甲○○以錢莊「金先生」之名義，將金錢先後貸予陳清英、陳保全及林秋盛
等情，惟就上開借款人是否確因急迫、輕率、無經驗而向上訴人等告貸，原審並未詳
細調查，在事實欄明白記載，復未說明所憑之證據及認定之理由，亦有證據調查未盡
及判決理由不備之違法。（三）原判決雖以證人林秋盛於警訊之證詞，資為不利上訴
人甲○○之認定，惟證人林秋盛於警訊中證稱：「因當時高德麟交款給我，另乙名在
桌上寫我的身分等資料，因此無法十分確認甲○○為此人」等語（見八十四年度偵字
第三六五四號卷第一三四頁，似未明確指認上訴人甲○○參與該部分犯行，原判決未
說明該證述如何可資採取，遽採為判決基礎，亦有理由不備之違誤。以上或係上訴意
旨所指摘，或為本院得依職權調查之事項，應認原判決仍有撤銷發回之原因。
據上論結，應依刑事訴訟法第三百九十七條、第四百零一條，判決如主文。
中      華      民      國    九十一    年      五      月     三十     日
                              最高法院刑事第十庭
                                  審判長法官  林  增  福
                                        法官  邵  燕  玲
                                        法官  吳  昆  仁
                                        法官  陳  世  雄
                                        法官  惠  光  霞
      右正本證明與原本無異
                                              書  記  官
中      華      民      國    九十一    年      六      月      五      日
